【裁判字號】    89,判,2373
【裁判日期】    890627
【裁判案由】    新型專利異議
【裁判全文】
行  政  法  院  判  決                          八十九年度判字第二三七三號
    原      告  甲○○        .
    被      告  經濟部智慧財產局
右當事人間因新型專利異議事件，原告不服行政院中華民國八十八年一月二十一日台
八十八訴字第○三一六九號再訴願決定，提起行政訴訟。本院判決如左︰
    主  文
原告之訴駁回。
    事  實
緣原告於民國八十四年十一月三日以其「封箱機之貼帶器」係於貼帶器之切帶刀架二
側分別設導軌，導軌自其後端向前延伸預定長度位置，向前向下彎延成導軌斜面，使
導軌斜面與導軌間夾設呈＜形狀之角度，並於二定位板之預定位置分設可供容納導軌
斜面之缺口。導軌斜面可免於牴觸欲封箱之箱體前側與底側交接之轉角，使箱體底側
直接壓迫於導軌，得以較長力臂壓下切帶刀架，除較為省力外，亦可避免轉角直接壓
迫導軌受力過大而損壞等情，向被告申請新型專利，經被告編為第00000000
號審查，准予專利。公告期間，關係人天珩機械股份有限公司以本案於申請前已見於
刊物並公開使用，係運用習用技術且未能增進功效，有違專利法第九十八條第一項第
一款及第二項規定檢具申准在先之第00000000號「封箱機膠帶長度控制裝置
」新型專利案（下稱引證案）專利公告影本，對之提起異議。案經被告審查為「本案
異議成立，應不予專利」之審定，發給八十七年一月二十六日（八七）台專（判）○
二○二七字第一○三二三三號專利異議審定書。原告不服，提起訴願、再訴願，遞遭
決定駁回，遂提起行政訴訟。茲摘兩造訴辯意旨如次：
原告起訴意旨略謂：一、按「稱新型者，謂對物品之形狀、構造或裝置之創作或改良
。」、「申請前已見於刊物或已公開使用者。」、「運用申請前既有之技術或知識，
而為熟習該項技術者所能輕易完成且未能增進功效。」係專利法第九十七條、第九十
八條第一項第一款及第二項所明定為取得新型專利要件及消極不得取得專利之要件。
本案是否有上述不合專利要件之情事，應以其申請專利範圍之技術特徵為審究標的。
據以異議證據應足證本案之技術特徵已為該證據所揭露，方可證本案不合專利法。反
之，據以異議證據若未揭露本案之技術特徵，即不具證據力，而不得妄加推斷之。二
、本案之創作重點係「導軌斜面」及其與導軌之連繫關係，並非導軌、缺口、彈簧等
構件。然被告訴願及再訴願決定機關卻一再誤解本案主要技術所在，且未深入了解引
證案之詳細構造及其實際運作過程中每個重要構件之對應動作及功效，而採認關係人
於異議理由書所謂「請參閱引證案第三圖，當紙箱滑動前壓力滾輪後，會直接靠置於
順勢連動平放之切刀架上，而不會造成紙箱轉角損壞。」係確實之事，但上開異議理
由所述動作實非事實。由引證案之專利說明書可知實際動作情況應為其所述之「箱
子繼續前進並壓制前壓力滾輪，帶動單向輪及因受連桿連動之後壓力滾輪向內縮合於
兩側板間，並進而續使切刀架受到箱子之壓制而縮合。」可知切刀架在受到箱子之轉
角壓制後才會向下縮合，但引證案並無如本案「藉將箱體與導軌接觸之轉角之施力點
延至貼帶刀架後側，增長自轉角至切帶刀架之樞接點之施力力臂」之設計，故當箱子
之轉角衝擊並壓制切刀架使其縮合時自然會有所損傷。故本案所能達成「避免軟箱受
傷之功能」，顯然是引證案所無法達成的，本案著實具有進步性。三、再請參酌引證
案之專利說明書第三圖，由圖中所圈記之部分可明顯看出Ｌ型延長架已縮合且沒入兩
側板之下，可證明其缺口絕非用來容納入Ｌ型延長架，而從第一圖中亦明顯可見該缺
口之寬度遠小於Ｌ型延長架，故不可能用來容納Ｌ型長架。反而是螺栓之位置與缺口
恰好相容，可知其缺口係為供螺栓容納之用，而螺栓則係用以調整並固定Ｌ型延長架
。因此，引證案之缺口與本案之缺口所存在之目的及達成功效明顯不同，且本案之特
徵部分並未被引證案所揭露，無不具新穎性之情況存在。四、綜上所陳，本案確有功
效之增進，被告及訴願決定、再訴願決定機關認為本案並無增進功效，實有違誤，而
其所為之處分及決定顯為違法。懇請判決撤銷原處分及一再訴願決定，以維公允等語
被告答辯意旨略謂：一、起訴理由稱本案具有進步性乙節，並不正確。事實上，由引
證案第三圖可知，當箱體滑動至前壓力滾輪後，會直接靠置於順勢連動平放之切刀架
上，不會造成箱體轉角之損壞，亦可避免軟箱受傷，而本案所稱藉由增長自轉角至切
帶刀架之樞接點的施力臂，僅為習知技術之轉用或置換；引證案於切刀架之兩側板頂
端具「Ｌ」形延長架之結構，與本案於切帶刀架兩側分設呈「Ｌ」形之導軌及導軌斜
面之結構特徵相同，本案僅係單純構件形狀之改變，未具增進功效之進步性。二、又
起訴理由所稱「本案具有新穎性」乙節，並不正確。事實上，由引證案第三圖可知，
機台兩側板頂側具有缺口，即相當於本案兩定位板頂側上之缺口，引證案之缺口配合
其上延長架，可使延長架受推壓時向下容納於缺口中之目的及功效，均與本案相同，
引證案公開日期早於本案申請日，本案未具新穎性，至為明顯。三、本案異議成立之
審定理由，係依據引證案與本案專利特徵之比較結果，由於引證案揭示之構造特徵、
技術手段與本案相同，本案難稱新穎。況引證案不會造成箱體轉角損壞之貼帶功效，
亦與本案相同，故本案未具進步性，因此本案違反專利法規定，異議成立之審定，並
無不當。四、綜上所述，被告所為原處分並無違法，敬請駁回原告之訴等語。
    理  由
按申請前已見於刊物或已公開使用者，不得申請取得新型專利，專利法第九十八條第
一項第一款前段定有明文。又同條第二項復規定，新型係運用申請前既有之技術或知
識，而為熟習該項技術者所能輕易完成且未能增進功效時，雖無第一項所列情事，仍
不得申請取得新型專利。本件原告於民國八十四年十一月三日以其「封箱機之貼帶器
」向被告申請新型專利獲准。公告期間，天珩機械股份有限公司以本案有違專利法第
九十八條第一項第一款及第二項規定，檢具引證案對之提起異議。被告審查後，為本
案異議成立，應不予專利之審定。原告循序起訴謂本案所能達成「避免軟箱受傷之功
能」顯然是引證案所無法達成的，且引證案之缺口與本案之缺口所存在之目的與達成
之功效明顯不同，本案具有進步性、新穎性，確有增進功效之實（詳如事實欄所載）
云云。經查引證案之Ｌ形延長架、缺口與彈簧等主要構件，相當於本案導軌、缺口與
彈簧等構件，兩案構造特徵與技術手段均相同；而且由引證案第三圖可知，當箱體滑
動至前壓力滾輪後，會直接靠置於順勢連動平放之切刀架上，箱體轉角並不會損壞，
亦可避免軟箱受傷，而本案所稱藉由增長自轉角至切帶刀架之樞接點的施臂力，僅為
習知技術之轉用或置換；引證案於切刀架之兩側板頂端具「Ｌ」形延長架之結構，與
本案於切帶刀架兩側分設呈「Ｌ」形之導軌及導軌斜面之結構特徵相同，本案僅係單
純構件形狀之改變，未具增進功效之進步性。又由引證案第三圖可知，機台兩側板頂
側具有缺口，即相當於本案兩定位板頂側上的缺口，引證案之缺口配合其上延長架，
可使延長架受推壓時向下容納於缺口中的目的及功效，均與本案相同，引證案公開日
期早於本案申請日，本案不具新穎性等情，業據被告答辯及一再訴願決定指明，並有
相關資料附原處分卷可供比對參酌。且本件經經濟部受理原告訴願後，曾囑請國立中
山大學機械系審查結果亦表示相同意見無訛，有審查意見書附原處分卷足憑，被告答
辯洵屬可採。從而，原告前揭主張，要無足取，原處分為異議成立之審定及一再訴願
決定遞予維持，俱無違誤之可言。原告起訴意旨，難謂有理，應予駁回。
據上論結，本件原告之訴為無理由，爰依行政訴訟法第二十六條後段，判決如主文。
中    華    民    國     八十九      年      六      月     二十七      日
                    行 政 法 院 第 一 庭
                                審 判 長 評  事      黃  綠  星
                                         評  事      藍  獻  林
                                         評  事      黃  璽  君
                                         評  事      廖  宏  明
                                         評  事      鄭  忠  仁
右  正  本  證  明  與  原  本  無  異
                                         法院書記官  邱  彰  德
中    華    民    國     八十九      年      六      月     三十        日


司法院資訊處製作；財團法人民間司法改革基金會備份。
